臺灣臺北地方法院刑事判決　　　　　　　　　　　　九十二年度訴字第一七二三號
　　公　訴　人　臺灣臺北地方法院檢察署檢察官
　　被　　　告　甲○○
　　被　　　告　丁○○
　　右二人共同
　　選任辯護人　張靜律師
右列被告因偽造文書等案件，經檢察官聲請以簡易判決處刑（聲請案號：九十二年度
偵字第一八０三八號），本院認不宜以簡易判決處刑，改依通常程序審理，本院判決
如左：
    主  文
甲○○、丁○○共同連續行使偽造私文書，足以生損害於公眾及他人，甲○○處有期
徒刑肆月，丁○○處有期徒刑月，如易科罰金，均以佰元折算壹日。各緩刑貳年
。如附表所示偽造之「乙○○」署押，均沒收。
    事  實
一、甲○○係財團法人中華勵殘福利促進協會（下簡稱勵殘協會，辦公室設於臺北市
    信義區○○○路七十巷二號一樓，會址設於臺北市南港區○○○路○段一四四號
    七樓）行政督導兼總幹事（民國九十二年一月一日正式接任總幹事，之前則為行
    政督導），丁○○則為該協會社工人員。二人明知勵殘協會以「行政院勞工委員
    會多元就業開發方案勵殘全人健康服務列車就業計劃乙案」（下簡稱多元就業計
    劃）為名義雇用之乙○○，於九十一年十二月間面試後，僅於九十二年一月十五
    日、十六日、十七日任職三日，即因不習慣工作內容、環境而離職，竟先後以下
    列方法，製作不實之乙○○在職資料為詐術，附具於勵殘協會名義函文後，以為
    前開計劃之經費核銷、申請周轉金：
  (一)甲○○一人先基於概括犯意，意圖為勵殘協會不法之所有，利用不知情、已成年
    之該協會工作人員丙○○，為乙○○申報九十一年十二月十日起至同年十二月二
    十五日之工作津貼（計新臺幣（下同）一萬零三百六十三元），丙○○遂依據指
    示製作乙○○前述日期之用人費用印領清冊、工作紀錄表、經濟型／社會型計劃
    派工及經費印領清冊等請領費用表格資料交付乙○○，乙○○誤為就職必須填載
    之表格，而一次親自於請領費用表格簽名，丙○○再於九十一年十二月二十六日
    以中華勵勞字第九一一二二六一號函併具上開表格，交付至臺北市市○路一號五
    樓臺北市政府勞工局，使承辦人員陷於錯誤准予為九十一年十二月份之經費核銷
    ，並於九十二年一月八日撥付至勵殘協會臺北銀行玉成分行帳戶內（帳號：00
    0000000000）。
  (二)嗣丙○○之職務由丁○○承接後，甲○○與丁○○二人共同基於意圖為勵殘協會
    不法之所有，行使偽造私文書之概括犯意聯絡，申報乙○○九十一年十二月二十
    六日起至九十二年一月十四日止之工作津貼（合計九千七百八十九元），由丁○○於九十年十二月、一月間，在前述勵殘協會辦公室內，先後於如附表所示之文
    件上偽造「乙○○」之署押，連續偽造如附表所示私文書，表示「乙○○」在職
    、並具領薪資之意思，足以生損害於乙○○及行政院勞工委員會核發經費之正確
    性。上開文件經甲○○用印後，於附表所示之時間，附具於如附表所示之函文中
    ，一併行文至臺北市政府勞工局申領經費。惟因乙○○另於九十二年一月間同時
    並申領失業補助，臺北市政府勞工局始發現有浮報情形，未准許於已撥發之周轉
    金額核銷，始未得逞。
二、案經臺北市政府勞工局移請臺灣臺北地方法院檢察署偵查後聲請簡易判決處刑，
    由本院改以通常程序審理。
    理  由
一、訊據被告丁○○、甲○○（下簡稱被告等二人），就於前揭時地於任職勵殘協會
    期間，由被告甲○○指導證人丙○○製作如前揭事實欄(一)所示之用人費用印領清
    冊、工作紀錄表、經濟型／社會型計劃派工及經費印領清冊等請領費用表，並指
    示被告丁○○簽具「乙○○」署名，製作如附表所示之文書，而以勵殘協會之名
    義向臺北市政府勞工局申報乙○○自九十一年十二月十日起至九十二年一月十四
    日工作津貼等事實，於本院調查、審理中均坦承不諱，惟仍矢口否認有何偽造文
    書、詐欺取財之犯行，被告等二人均辯稱：乙○○經面試後，於前開期間確實任
    職於勵殘協會，係因乙○○之電腦文書處理能力不足，故叮囑以「居家就業」之
    方式練習電腦打字，自得申請工作津貼，然該時勵殘協會人員交接混亂，方未定
    時給予監督、輔導，而請得之工作津貼尚可幫助其他殘障人士；況勞工局當時並
    未辦理任何申請經費程序輔導，不僅申請表格數度更迭，且僅指明某些欄位必為
    工作者親簽外，餘均未要求親自簽名，方會誤認可由申辦者代簽，並非故意偽造
    不實資料云云。經查：
  (一)前開事實，除據被告等二人坦承任職勵殘協會等情無訛，並經被告丁○○自承製
    作如附表所示之文件、被告甲○○坦承指導文件製作等事實不諱外，並經證人丙○○、乙○○結證明確，並經本院函詢臺北市政府勞工局查詢屬實，有該局九十
    三年二月二十日北市勞政字第○九三三○四六一二○○號函及附件、九十三年五
    月十四日北市勞政字第○九三三二一七五○○○號函及如附表所示之文件等附件
    在卷可稽，堪以認定。
  (二)被告等二人雖辯稱：乙○○係居家勞動，並非未任職云云。惟：
    1.證人乙○○於本院已結證稱：面試後係因協會內部混亂，故一直延後上班，於
      電話中雖曾要求加強電腦打字能力，惟係表示因電腦能力不足，就職後將安排
      電腦訓練，亦未曾於該段延後上班期間給予任何電腦訓練之幫助、確認、考核
      等語明確（見本院九十三年五月十九日第二五頁、第三一頁筆錄），並經被告
      甲○○坦承無訛（見本院同日筆錄第三三頁），是被告等二人於明知證人乙○○之電腦能力不足，仍就證人乙○○於未實際至勵殘協會就職期間給予任何之
      支援、考核等情，此舉與「居家就業」應係以電腦軟硬體為主要生財機具，電
      腦網路為主要作業環境，工作內容部分或完全在家完成之相關工作，並以居家
      救業者擁有相關之電腦作業環境及能力為前提，另亦應給予義工、協會團體等
      幫助等條件迥異（參照被告九十三年三月十九日刑事陳報證據及證據說明狀被
      證十七文件第四、十四、十五頁），故被告等二人採取之行為，於主觀上亦與
      「居家就業」不同。
    2.況被告二人向臺北市政府勞工局提出為乙○○申領薪資之文件中，工作日誌欄
      所載之工作內容係：「(1)適應體育及體適能推廣活動，(2)文書整理、檔案整理
      、網頁編修，(3)不定期外出宣導活動」，此有如附表編號一、二所示之出勤紀
      錄表附卷可查，則被告等二人客觀上亦非以證人乙○○「居家就業」以為申報
      薪資。
    3.則被告等二人於主觀上、客觀上均非以「居家就業」之模式以輔導證人乙○○
      就職，所辯：居家就業云云，委無足採。
  (三)此外，被告甲○○於本院自承：確實指示丁○○依照以前之行政作業執行等語（
    見本院九十三年六月七日第十一頁筆錄）；而證人丙○○亦證稱：有關填寫申報
    事宜，若有不清之處，均係請教被告甲○○等語（見本院九十三年五月十九日第
    九頁筆錄）；又勵殘協會於九十一年十二月二十六日、九十二年一月二十二日、
    九十二年二月七日去函臺北市政府勞工居申領乙○○資料時，其聯絡人欄即分別
    填寫「甲○○」、「丁○○」二人等情，亦有前開函文、及附件在卷可佐；則被
    告等二人就證人乙○○並未實際就職，仍以此為申報薪資等情知之甚稔。另於申
    報薪資資料中除如附表編號一、二所示之文件係由被告丁○○偽造「乙○○」親
    簽外，其餘同為被告丁○○製作之九十二年一月份用人費用印領清冊等表格於簽
    章欄中則表明「丁○○代」，二者相較，被告等二人就表格中部分得以「代簽」
    、部分應為「親簽」等情亦早知情、並另為區分，故被告等二人所辯：不知何表
    格必須親簽云云，亦非可採。
  (四)綜上所述，本件被告等二人罪證明確，犯行洵堪認定，應予依法論科。
二、核被告甲○○就前開事實欄(一)之行為，係犯刑法第三百三十九條第一項之詐欺取
    財罪，被告甲○○利用不知情之工作人員丙○○之行為，係間接正犯。另被告甲○○、丁○○二人就前開事實欄(二)之行為，均係犯刑法第二百十六條、第二百十
    條之行使偽造私文書及刑法第三百三十九條第三項、第一項之詐欺取財未遂罪，
    其中偽造署押係偽造私文書之部分行為，偽造私文書係行使偽造私文書之低度行
    為，均為行使偽造私文書之行為所吸收，不另論罪。被告甲○○、丁○○共同犯
    罪，彼此間有犯意聯絡及行為分擔，均為共同正犯。被告甲○○先後三次之詐欺
    取財既遂、未遂犯行，被告丁○○先後二次之詐欺取財未遂犯行，及被告二人先
    後二次行使偽造私文書犯行，時間緊接，所犯復係犯罪構成要件相同之罪名，顯
    係基於概括犯意為之，應連續犯之規定，就被告甲○○係論以一詐欺取財既遂罪
    、被告丁○○係論以一詐欺取財未遂罪、及被告等二人均另論以一行使偽造私文
    書罪，且均加重其刑。被告二人所犯之詐欺取財既遂、未遂罪、行使偽造私文書
    罪間，有方法結果之牽連關係，依刑法第五十五條之規定，應從較重之行使偽造
    私文書罪處斷。起訴書雖僅載明就被告甲○○於事實欄(二)之行為提起公訴，惟被
    告甲○○尚有如事實欄(一)所載之詐欺取財既遂之犯行，業經其於偵審時供承在卷
    ，二者既具有連續犯裁判上一罪之關係，基於審判不可分之原則，應為起訴效力
    所及，且經被告甲○○於本院審理時詰問辨明，無礙被告之攻擊防禦權，本院自
    得一併審理，附此敘明。本院爰審酌被告二人誤認政府係核撥經費救助殘障人士
    ，原以經費多請領後只要仍供協會運用即可，惡性尚非重大，惟方法可議，是衡
    量被告二人之犯罪動機、目的、犯罪之手段、犯人之生活狀況、品行、智識程度
    、犯罪所生之危險或損害、犯罪後之態度等一切情狀，分別判處如主文所示之刑
    ，並均諭知易科罰金之折算標準，以示懲儆。查被告等二人前未曾受有期徒刑以
    上刑之宣告，有臺灣高等法院被告全國前案紀錄表附卷可稽，其因一時失慮，致
    犯本罪，應已知悔悟，本院認其經此次科刑教訓後，當益知警惕，應無再犯之虞
    ，因認其所受宣告之刑，以暫不執行為適當，爰均併予宣告緩刑二年，以勵來茲
    ，而啟自新。偽造如附表偽造之「乙○○」署押，依刑法第二百十九條沒收。末
    查被告二人偽造如附表所示之文書業已提出至臺北市政府勞工局，已非被告所有
    之物，故不予沒收，併予敘明。
據上論斷，應依刑事訴訟法第四百五十二條、第二百九十九條第一項前段，刑法第二
十八條、第五十六條、第二百十六條、第二百十條、第三百三十九條第一項、第三項
、第五十五條、第七十四條第一款、第四十一條第一項前段、第二百十九條，罰金罰
鍰提高標準條例第一條前段、第二條，判決如主文。
本案經檢察官楊仲萍到庭執行職務
中　　　華　　　民　　　國　　九十三　　年　　　六　　　月　　二十三　　日
                             臺灣臺北地方法院刑事第六庭
                                 審判長法  官  李英勇
                                       法  官  曾正龍
                                       法  官  郭惠玲
如不服本判決，應於判決送達後十日內，向本院提出上訴狀。
右正本證明與原本無異。
中　　　華　　　民　　　國　　九十三　　年　　　六　　　月　　二十五　　日
                                       書記官  鄭雅文
附錄本案論罪科刑法條全文：
刑法第二百十六條  行使偽造變造或登載不實之文書罪
行使第二百十條至第二百十五條之文書者，依偽造、變造文書或登載不實事項或使登
載不實事項之規定處斷。
刑法第二百十條偽造變造私文書罪
偽造、變造私文書，足以生損害於公眾或他人者，處五年以下有期徒刑。
刑法第三百三十九條  普通詐欺罪
意圖為自己或第三人不法之所有，以詐術使人將本人或第三人之物交付者，處五年以
下有期徒刑、拘役或科或併科一千元以下罰金。
以前項方法得財產上不法之利益或使第三人得之者，亦同。
前二項之未遂犯罰之。
附表：
┌───────────────────────────────────┐
│一、九十二年一月二十二日中華勵勞字第九二○一○○○五號函附具          │
│    詐領乙○○之工作津貼：九十一年十二月二十六日起至同年十二月三十一日│
│    （詐領金額：三千零四十元）                                        │
├─┬──────────────┬──────────────────┤
│  │偽造之文書名稱              │應沒收之署押印文                    │
│  ├──────────────┼──────────────────┤
│  │九十一年十二月份經濟型／社會│簽章欄上偽造之「乙○○」署押壹枚    │
│  │型計畫派工及經費印領清冊（款│                                    │
│  │表三）                      │                                    │
│  ├──────────────┼──────────────────┤
│  │用人費用印領清冊（款表五）—│簽章欄上偽造之「乙○○」署押壹枚    │
│  │九十一年十二月二十六日至十二│                                    │
│  │月三十一日）                │                                    │
│  ├──────────────┼──────────────────┤
│  │九十一年十二月乙○○出勤紀錄│簽名欄上偽造「乙○○」之署押拾陸枚  │
│  │表（款表一）                │                                    │
├─┴──────────────┴──────────────────┤
│二、九十二年二月七日中華勵殘勞字第九二○二○○二三號函附具            │
│    詐領乙○○之工作津貼：九十二年一月一日起至同年一月十四日          │
│    （詐領金額：六千七百六十一元，註＊）                              │
├─┬──────────────┬──────────────────┤
│  │偽造之文書名稱              │應沒收之署押印文                    │
│  ├──────────────┼──────────────────┤
│  │經濟型／社會型計劃派工及經費│簽章欄上偽造之「乙○○」署押壹枚    │
│  │印領清冊九十二年一月份（款表│                                    │
│  │三）                        │                                    │
│  ├──────────────┼──────────────────┤
│  │九十二年一月二日起至一月十四│簽名欄上偽造之「乙○○」署押拾陸枚│
│  │日止之乙○○出勤紀錄表（款表│                                    │
│  │一）                        │                                    │
└─┴──────────────┴──────────────────┘
註＊乙○○每小時單價九十五元、每日八小時，浮報九日，故應領津貼為六千八百四
十元，扣除申領時本應減除之九日保險費自付額七十九元，合計詐領：六千七百六十
一元。
